---
# ARCHIVO GENERADO AUTOMÁTICAMENTE — no editar directamente.
# Para modificarlo, editar el solucionario y volver a ejecutar
# generar_version_estudiantes.R
title: "Ayudantía 3 — El modelo multivariado e inferencia sobre los parámetros"
subtitle: "Métodos Cuantitativos · Doctorado en Políticas Públicas · Universidad del Desarrollo"
author: "Alejandra Molina"
date: "`r format(Sys.Date(), '%d-%m-%Y')`"
output:
  html_document:
    toc: true
    toc_float: true
    toc_depth: 3
    number_sections: true
    theme: readable
    highlight: tango
    code_folding: show
editor_options:
  markdown:
    wrap: 72
---

```{r setup, include=FALSE}
knitr::opts_chunk$set(
  echo    = TRUE,
  message = FALSE,
  warning = FALSE,
  comment = "#>",
  fig.align  = "center",
  fig.width  = 7,
  fig.height = 4.2
)

options(scipen = 999, digits = 4)
set.seed(210)   # reproducibilidad: TODA simulación debe llevar semilla
```

> **Cátedras de referencia:**
> `Clase5-Modelo de Regresión Multivariado.pdf` y
> `Clase6-Propiedades de los Estimadores MICO.pdf` y
> `Clase8-Inferencia en el Modelo Lineal.pdf`
>
> **Base de datos:** `demre2018.rds`, la base ya limpia que dejamos
> guardada en la Ayudantía 1.
>
> ------------------------------------------------------------------------

# Preparación de los datos

```{r paquetes}
# install.packages(c("dplyr", "ggplot2", "knitr"))  # sólo la 1a vez
library(dplyr)
library(ggplot2)
library(knitr)
```

Usaremos las siguientes variables:

- $Y$ = `pj4`, el puntaje en la prueba de **Matemática**.
- $X_2$ = `edumama_anios`, los años de escolaridad de la madre.
- $X_3$ = `pj1`, el **NEM** (notas de enseñanza media).

Queremos responder: el rendimiento en Matemática depende del desempeño
escolar acumulado (NEM) y del entorno educacional del hogar (escolaridad
de la madre).

Vamos a trabajar con una muestra aleatoria de 5000 personas del año
2018.

```{r muestra}
d18 <- readRDS("demre2018.rds")

d18 <- d18 |> filter(!is.na(pj4), !is.na(edumama_anios), !is.na(pj1))

dd <- slice_sample(d18, n = 5000, replace = FALSE)

```

------------------------------------------------------------------------

# Por qué agregar variables

Estimemos el modelo bivariado y agreguémosle el NEM:

```{r simple-vs-multiple}
m1 <- lm(pj4 ~ edumama_anios,       data = dd)   # bivariado
m2 <- lm(pj4 ~ edumama_anios + pj1, data = dd)   # multivariado

data.frame(
  modelo     = c("bivariado", "multivariado"),
  b_edumama  = c(coef(m1)[["edumama_anios"]], coef(m2)[["edumama_anios"]]),
  b_NEM      = c(NA, coef(m2)[["pj1"]]),
  ee_edumama = c(summary(m1)$coefficients["edumama_anios", 2],
                 summary(m2)$coefficients["edumama_anios", 2]),
  sigma_hat  = c(summary(m1)$sigma, summary(m2)$sigma),
  R2         = c(summary(m1)$r.squared, summary(m2)$r.squared)
) |> kable(digits = 4)
```

Pasan dos cosas:

1.  El coeficiente de la escolaridad de la madre baja de 10,3 a 8,9. Se
    mueve, pero poco.
2.  El error estándar de ese mismo coeficiente baja de 0,44 a 0,39, y
    $\hat\sigma$ baja de 78 a 69.8. Es decir, agregar el NEM nos dejó
    estimando el efecto de la escolaridad materna con más precisión.

Las dos cosas se explican porque las dos variables explicativas están
poco correlacionadas.

```{r corr-x}
cor(dd$edumama_anios, dd$pj1)
```

**Es importante escoger variables explicativas poco correlacionadas.**
Cuando dos variables explicativas se mueven juntas, agregar una al
modelo puede afectar de forma significativa el coeficiente de la otra y
aumentar los errores estándar.

Al agregar variables explicativas poco correlacionadas el modelo mejora.
En este caso el NEM explica una parte importante del puntaje de
Matemática que antes quedaba en el residuo. Al incluirlo, la desviación
estándar de los errores decrece ($\hat\sigma^2$), y con eso disminuyen
todos los errores estándar del modelo, incluido el de la escolaridad
materna, aunque el valor del parámetro de esa variable no cambie mucho.

> **En resumen:** Agregar un regresor **relevante** y **poco
> correlacionado** con el que te interesa sale casi gratis: no mueve tu
> coeficiente y te da más precisión. Agregar uno **irrelevante** cuesta
> un grado de libertad y no aporta nada.

------------------------------------------------------------------------

# El modelo en forma matricial

$$Y = X\beta + u$$

## Armar la matriz $X$

En R la matriz $X$ se construye con `model.matrix()`. Consiste en una
columna de unos para el intercepto, y una columna por cada variable
explicativa.

```{r matriz-X}
Y <- dd$pj4
X <- model.matrix(~ edumama_anios + pj1, data = dd)

dim(X)
head(X, 4)
```

```{r dimensiones}
n <- nrow(X)   # observaciones
k <- ncol(X)   # parámetros a estimar (incluye el intercepto)

c(n = n, k = k)
```

> **Por qué importa que** $n \ggg k$. Si $n = k$ el sistema tendría
> solución exacta y no sería necesario estimar nada. Estimamos
> justamente porque hay muchas más ecuaciones que incógnitas.

## La solución: $\hat\beta = (X'X)^{-1}X'Y$

Las condiciones de primer orden del problema de mínimos cuadrados dan
las **ecuaciones normales** $(X'X)\hat\beta = X'Y$, de donde:

$$\hat\beta = (X'X)^{-1}X'Y$$

En R, `t()` traspone, `%*%` multiplica matrices y `solve()` resuelve una
ecuación matricial (y tambien sirve para invertir una matriz):

```{r beta-manual}
XtX <- t(X) %*% X
XtY <- t(X) %*% Y

XtX          # la matriz k x k que hay que invertir
```

```{r beta-manual-2}
beta_manual <- solve(XtX, XtY)     # resuelve (X'X)b = X'Y

# beta_manual <- solve(XtX) %*% XtY  #Esto tambien funciona pero es mas costoso computacionalmente

data.frame(
  a_mano     = as.vector(beta_manual),
  lm         = coef(m2),
  diferencia = as.vector(beta_manual) - coef(m2),
  row.names  = rownames(beta_manual)
) |> kable(digits = 6)
```

------------------------------------------------------------------------

# Las propiedades de los residuos

La suma de los residuos es cero y los residuos son ortogonales a todas
las columnas de $X$. No es un supuesto ni un resultado empírico: es la
solución del problema de minimización. Se cumple siempre.

$$X'\hat u = 0$$

```{r suma-residuos}
u_hat <- resid(m2)

c(suma_residuos   = sum(u_hat),
  cov_con_edumama = sum(dd$edumama_anios * u_hat),
  cov_con_NEM     = sum(dd$pj1 * u_hat))
```

- **Los residuos suman cero.**
- **Los residuos no correlacionan con ninguna** $X$.

No son exactamente cero sino de un orden de magnitud muy pequeño debido
al error de redondeo de punto flotante al almacenar los números en el
computador, acumulado sobre 5000 sumas.

------------------------------------------------------------------------

# Propiedades estadísticas de $\hat\beta$

## Insesgamiento

Reemplazando $Y = X\beta + u$ en la fórmula del estimador:

$$\hat\beta = \beta + (X'X)^{-1}X'u$$

Si las $X$ son fijas y $E(u) = 0$, el segundo término tiene esperanza
cero y por lo tanto $E(\hat\beta) = \beta$.

Con datos reales normalmente no conocemos $\beta$. Pero acá tenemos una
ventaja: nuestra muestra `dd` salió de la base completa de 2018. Si
tratamos esa base completa como **la población**, su parámetro
"verdadero" es lo que se estima con todas sus observaciones. Y podemos
repetir muchas veces lo mismo que hicimos al comienzo: sacar 5.000
postulantes al azar de la base completa y estimar el modelo.

```{r mc-insesgado}
# El "parámetro verdadero": lo estimado con toda la base d18, la "población"
beta_verdadero <- coef(lm(pj4 ~ edumama_anios + pj1, data = d18))

# 1.000 muestras construidas igual que `dd`
set.seed(2026)
simulacion <- replicate(1000, {
  s <- slice_sample(d18, n = 5000)
  coef(lm(pj4 ~ edumama_anios + pj1, data = s))
})

data.frame(
  verdadero      = beta_verdadero,
  media_estimada = rowMeans(simulacion),
  sd_estimada    = apply(simulacion, 1, sd),
  nuestra_dd     = coef(m2)
) |> kable(digits = 4)
```

Cada estimación individual se equivoca, pero el **promedio de 1.000
estimaciones** cae prácticamente sobre el valor verdadero. Eso es
insesgamiento: no significa acertar, significa no equivocarse
sistemáticamente hacia un lado.

## Cuándo falla: la variable omitida

Repitamos la simulación, pero estimando en cada muestra también el
modelo **sin** el NEM:

```{r mc-omitida}
sim2 <- replicate(1000, {
  s <- slice_sample(d18, n = 5000)
  c(completa = coef(lm(pj4 ~ edumama_anios + pj1, data = s))[["edumama_anios"]],
    omitida  = coef(lm(pj4 ~ edumama_anios,       data = s))[["edumama_anios"]])
})

data.frame(
  especificacion = c("completa", "omitiendo el NEM"),
  beta2_estimado = rowMeans(sim2),
  verdadero      = beta_verdadero[["edumama_anios"]]
) |> kable(digits = 4, row.names = FALSE)
```

Hay sesgo, y no desaparece con más datos: da lo mismo cuántas
observaciones tengamos.

## La matriz de varianzas y covarianzas

$$\operatorname{var}(\hat\beta) = \sigma_u^2 (X'X)^{-1}, \qquad
\hat\sigma_u^2 = \frac{\hat u'\hat u}{n-k}$$

Note el $n-k$ en el denominador: se pierde un grado de libertad por cada
parámetro estimado. En el bivariado de la Ayudantía 2 era $n-2$, es el
mismo resultado, generalizado.

```{r sigma2}
sigma2_hat <- sum(u_hat^2) / (n - k)

c(sigma2_hat  = sigma2_hat,
  sigma_hat   = sqrt(sigma2_hat),
  sigma_de_lm = summary(m2)$sigma)
```

```{r vcov}
V <- as.numeric(sigma2_hat) * solve(XtX)     # la matriz completa, k x k
round(V, 8)
```

Los **errores estándar** son la raíz de la diagonal:

```{r errores-estandar}
data.frame(
  ee_a_mano = sqrt(diag(V)),
  ee_de_lm  = summary(m2)$coefficients[, "Std. Error"],
  row.names = colnames(X)
) |> kable(digits = 6)
```

> **Lo que está fuera de la diagonal también sirve.** Las covarianzas
> entre coeficientes son las que permiten testear hipótesis que
> involucran a varios parámetros a la vez , por ejemplo
> $\beta_2 = \beta_3$. La usamos en la sección de inferencia, más abajo.
> En R esta matriz se obtiene directo con `vcov(m2)`.

```{r vcov-lm}
all.equal(V, vcov(m2), check.attributes = FALSE)
```

# Bondad de ajuste: $R^2$ y $\bar R^2$

La descomposición $STC = SEC + SRC$ de la Ayudantía 2 sigue valiendo
igual, siempre que el modelo tenga intercepto:

```{r descomposicion}
STC <- sum((Y - mean(Y))^2)
SEC <- sum((fitted(m2) - mean(Y))^2)
SRC <- sum(u_hat^2)

c(STC = STC, SEC_mas_SRC = SEC + SRC,
  R2 = 1 - SRC / STC, R2_de_lm = summary(m2)$r.squared)

abs(STC - (SEC + SRC)) < 1e-4     # la identidad se cumple
```

## El $R^2$ ajustado

$$\bar R^2 = 1 - \left(\frac{n-1}{n-k}\right)(1 - R^2)$$

El factor $(n-1)/(n-k)$ castiga por cada parámetro agregado.

> **Para qué sirve y para qué no.** El $\bar R^2$ permite comparar
> modelos con distinto número de variables **sobre la misma muestra**.
> No permite comparar modelos con distinta variable dependiente (por
> ejemplo `pj4` contra `log(pj4)`), ni estimados sobre muestras
> distintas.

------------------------------------------------------------------------

# Inferencia en el modelo lineal

Hasta aquí estimamos $\hat\beta$, calculamos su matriz de varianzas y
evaluamos el ajuste del modelo. Pero dado el ruido de la muestra, ¿qué
tan lejos está $\hat\beta$ de cero, o de cualquier otro valor que nos
interese?

## De dónde sale la distribución $t$

$\hat\beta$ es una combinación lineal de los errores. Si esos errores
son normales, $\hat\beta$ también lo es:

$$\hat\beta \sim N\big(\beta,\ \sigma_u^2 (X'X)^{-1}\big)$$

Si conociéramos $\sigma_u$, cada coeficiente estandarizado sería una
normal estándar y se podría usar la tabla $Z$. Pero $\sigma_u$ no se
conoce: hay que reemplazarlo por $\hat\sigma_u$, que es a su vez una
variable aleatoria. Ese reemplazo es el que cambia la distribución de
normal a $t$ con $n-k$ grados de libertad:

$$t_j = \frac{\hat\beta_j - \beta_j^0}{ee(\hat\beta_j)} \sim t_{n-k}$$

> La normalidad de los errores, que hasta ahora no habíamos necesitado
> para nada, aparece acá, para poder hacer tests. La buena noticia es
> que con muestras grandes el Teorema Central del Límite hace que la
> aproximación funcione igual aunque los errores no sean normales. La
> mala es que la fórmula de la varianza sí depende de la
> homocedasticidad.

## El test $t$, a mano

El contraste más usado es el de **significancia**: $H_0: \beta_j = 0$.
El estadístico es el coeficiente dividido por su error estándar, y el
p-valor es la probabilidad de las dos colas:

```{r test-t}
ee     <- sqrt(diag(V))
t_stat <- as.vector(beta_manual) / ee
p_val  <- 2 * pt(-abs(t_stat), df = n - k)

data.frame(
  beta = as.vector(beta_manual),
  ee   = ee,
  t    = t_stat,
  p    = ifelse(p_val < 1e-16, "<1e-16",
                formatC(p_val, format = "e", digits = 2)),
  row.names = colnames(X)
) |> kable(digits = 4)
```

```{r test-t-lm}
round(summary(m2)$coefficients[, 1:3], 4)    # estimación, ee y t de lm()
```

Los estadísticos $t$ son grandes: 22,4 para la escolaridad materna y
35,1 para el NEM. Y los p-valores, indistinguibles de cero. Efectos de
este tamaño se detectan sin dificultad con 5.000 observaciones. Y como
el error estándar cae con $1/\sqrt{n}$, con muestras más grandes casi
cualquier efecto que no sea exactamente cero termina siendo
significativo.

## Hipótesis distintas de cero, e intervalos de confianza

$H_0: \beta_j = 0$ es sólo el caso más común, no el único. Acá hay una
más interesante: en el modelo bivariado la escolaridad materna valía
10,30 puntos y en el multivariado 8,90. ¿Es el efecto parcial
genuinamente menor que 10 puntos, o la diferencia cabe dentro del error
muestral?

```{r test-valor}
t_10 <- (beta_manual["edumama_anios", 1] - 10) / ee["edumama_anios"]
p_10 <- 2 * pt(-abs(t_10), df = n - k)

data.frame(t = unname(t_10),
           p = formatC(unname(p_10), format = "e", digits = 2)) |>
  kable(digits = 3, row.names = FALSE)
```

```{r intervalos}
t_critico <- qt(0.975, df = n - k)

ic <- cbind(inferior = as.vector(beta_manual) - t_critico * ee,
            superior = as.vector(beta_manual) + t_critico * ee)
rownames(ic) <- colnames(X)

kable(ic, digits = 4)

confint(m2)          # lo mismo, con la función de R
```

$t = -2{,}77$ y $p = 0{,}006$: se rechaza $H_0$ al 5%. El efecto parcial
de la escolaridad materna es significativamente menor que 10 puntos.

El intervalo de `edumama_anios`, [8,12; 9,68]: no contiene al 10. Un
test bilateral al 5% rechaza $H_0: \beta_j = c$ cuando $c$ queda fuera
del intervalo de confianza al 95%, y no la rechaza cuando queda dentro.
Es la misma información presentada de dos maneras, y el intervalo suele
ser más útil porque muestra todos los valores que son estadísticamente
"iguales".

El intervalo, además, **sí contiene** el 9,26 que se obtiene con la base
completa: es lo que debería pasar en el 95% de las muestras. Con esa
base completa, de 90.756 observaciones, el intervalo es [9,07; 9,44]:
con unas dieciocho veces más datos, se angosta unas
$\sqrt{18} \approx 4{,}3$ veces.

## El test $F$: varias restricciones a la vez

Cuando la hipótesis involucra más de un parámetro, el $t$ ya no sirve.
El conjunto de restricciones se escribe $C\beta = \gamma$ y con esto se
construye un estadístico $F$.

El caso más conocido es la **significancia global**:
$H_0: \beta_2 = \beta_3 = 0$, es decir, "ninguna variable explica nada".
Con el modelo en desvíos el apunte llega a una expresión que sólo
necesita el $R^2$:

$$F = \frac{R^2/(k-1)}{(1-R^2)/(n-k)}$$

```{r f-global}
R2 <- summary(m2)$r.squared
F_global <- (R2 / (k - 1)) / ((1 - R2) / (n - k))

p_global <- pf(F_global, k - 1, n - k, lower.tail = FALSE)

data.frame(F_a_mano  = F_global,
           F_summary = unname(summary(m2)$fstatistic["value"]),
           p         = ifelse(p_global < 1e-16, "<1e-16",
                              formatC(p_global, format = "e", digits = 2))) |>
  kable(digits = 2)
```

## Una restricción lineal entre coeficientes

El $F$ sirve para cualquier hipótesis lineal, no sólo para "todo igual a
cero".

El NEM y la escolaridad de la madre están en unidades distintas (puntos
de una prueba y años de estudio), pero podemos preguntarnos **cuántos
puntos de NEM equivalen a un año de escolaridad materna**. La razón
estimada es $8{,}90/0{,}374 \approx 23{,}8$. Contrastemos entonces
$H_0: \beta_2 = 25\,\beta_3$, que se escribe $C\beta = 0$ con
$C = (0,\ 1,\ -25)$:

```{r restriccion}
C <- matrix(c(0, 1, -25), nrow = 1)

estimacion <- as.numeric(C %*% beta_manual)
var_est    <- as.numeric(C %*% V %*% t(C))   # necesita la covarianza, no sólo la diagonal

F_r <- estimacion^2 / var_est                # r = 1
t_r <- estimacion / sqrt(var_est)

c(estimacion    = estimacion,
  ee            = sqrt(var_est),
  t             = t_r,
  t_al_cuadrado = t_r^2,
  F             = F_r,
  p             = pf(F_r, 1, n - k, lower.tail = FALSE))

estimacion + c(-1, 1) * t_critico * sqrt(var_est)   # IC 95% de la diferencia
```

No se rechaza $H_0$. Pero cuidado: no rechazar no demuestra la igualdad.
Lo que ayuda acá es el intervalo, [−1,43; 0,54]: angosto en relación con
un efecto de 9 puntos, y centrado cerca de cero. Es un "no rechazo"
**informativo** — si la equivalencia no es exactamente 25 puntos por
año, anda muy cerca—. Distinto sería no rechazar con un intervalo
enorme, que sólo indicaría falta de información.

> **Qué dice y qué no dice un p-valor.** Es la probabilidad de observar
> un estadístico al menos tan extremo como el que obtuvimos **si la
> hipótesis nula fuera cierta**. No es la probabilidad de que $H_0$ sea
> cierta, no mide la importancia del efecto, y no dice nada sobre
> causalidad. Con muestras grandes, además, casi cualquier $H_0$ puntual
> se rechaza: por eso reportamos siempre magnitudes e intervalos, no
> sólo asteriscos.

------------------------------------------------------------------------

# Ejercicios

## Ejercicio 1: estimar un modelo multivariado con matrices

Agreguemos al modelo el sexo del postulante. Como es una variable
categórica, la convertimos en una columna de ceros y unos —la Clase 10
formaliza este truco; por ahora basta con saber que funciona:

```{r ej1-setup}
dd <- dd |> mutate(mujer = as.integer(sexo == 2))
```

Estima el modelo
$$\text{pj4}_i = \beta_1 + \beta_2\,\text{edumama\_anios}_i +
\beta_3\,\text{pj1}_i + \beta_4\,\text{mujer}_i + u_i$$

a.  Arma $Y$ y $X$, y calcula $\hat\beta = (X'X)^{-1}X'Y$ a mano.
    Verifica que coincide con `lm()`.
b.  Calcula $\hat\sigma^2$ y los errores estándar a mano, y compáralos
    con `summary()`.
c.  Verifica que $X'\hat u = 0$ con una tolerancia razonable, y reporta
    la matriz de correlaciones entre los tres regresores.
d.  Contrasta $H_0: \beta_4 = 0$ (el coeficiente de `mujer`) calculando
    a mano el estadístico $t$ y su p-valor, y construye el intervalo de
    confianza al 95%. ¿La decisión del test coincide con el intervalo?



## Ejercicio 2: la identidad de la variable omitida

En §5.2 verificamos la fórmula del sesgo por simulación. Resulta que en
realidad es una **identidad algebraica exacta**, que se cumple en
cualquier base de datos sin necesidad de simular nada:

$$\hat\beta^{\,\text{simple}} = \hat\beta^{\,\text{multi}} +
\hat\beta^{\,\text{multi}}_{\text{omitida}} \times \hat\delta$$

donde $\hat\delta$ es la pendiente de regresar la variable omitida
contra la incluida.

a.  Verifica la identidad en los datos reales para
    `pj4 ~ edumama_anios`, tomando `pj1` como la variable omitida.
b.  ¿En qué dos situaciones el sesgo es exactamente cero? Comprueba una
    de ellas agregando al modelo una variable de puro ruido.



## Ejercicio 3: relevante vs. irrelevante

En §2 vimos que agregar el NEM mejoró la precisión del coeficiente de
`edumama_anios`. Comparemos ese caso con el de una variable que no
aporta nada.

a.  Estima tres modelos sobre la misma muestra: sólo `edumama_anios`,
    agregando `pj1`, y agregando la variable `ruido` del ejercicio
    anterior.
b.  Para cada uno reporta $\hat\sigma$, el error estándar de
    `edumama_anios`, el $R^2$ y el $R^2$ ajustado.
c.  Explica el patrón: ¿por qué la variable relevante **baja** el error
    estándar, y la irrelevante lo sube (aunque sea poquito)?



------------------------------------------------------------------------

# Para la próxima ayudantía

Con la Clase 8 cerramos el modelo lineal clásico: sabemos estimarlo,
conocemos las propiedades de sus estimadores y podemos contrastar
hipótesis sobre ellos. Lo que viene son extensiones y problemas.

La Ayudantía 4 usa el mismo test $F$ que acabamos de ver, pero para una
pregunta nueva: ¿son iguales los coeficientes entre dos grupos de la
muestra? Ése es el **test de Chow** de cambio estructural (Clase 9), y
con él llegan las **variables dicotómicas** de la Clase 10 —las mismas
que usamos de contrabando en el Ejercicio 1.
