---
title: "Ayudantía 1 — Variables aleatorias, distribuciones y esperanza condicional en R"
subtitle: "Métodos Cuantitativos · Doctorado en Políticas Públicas · Universidad del Desarrollo"
author: "Alejandra Molina"
date: "`r format(Sys.Date(), '%d-%m-%Y')`"
output:
  html_document:
    toc: true
    toc_float: true
    toc_depth: 3
    number_sections: true
    theme: readable
    highlight: tango
    code_folding: show
editor_options:
  markdown: 
    wrap: 72
---

```{=html}
<!-- ARCHIVO GENERADO AUTOMÁTICAMENTE — no editar directamente.
     Fuente: Ayudantia_01_Variables_Aleatorias_SOLUCIONARIO.Rmd
     Para modificarlo, edite el solucionario y vuelva a ejecutar
     generar_version_estudiantes.R -->
```

```{r setup, include=FALSE}
knitr::opts_chunk$set(
  echo    = TRUE,
  message = FALSE,
  warning = FALSE,
  comment = "#>",
  fig.align  = "center",
  fig.width  = 7,
  fig.height = 4.2
)
options(scipen = 999, digits = 4)
set.seed(2026)   # reproducibilidad: TODA simulación debe llevar semilla
```

> **Cátedras de referencia:** `Clase1-Variables Aleatorias.pdf` y
> `Clase2-Estimación.pdf`
>
> **Base de datos:** `data_DEMRE_todos.csv` (postulantes al sistema de
> admisión universitaria, Chile, 2012–2018)
>
> **Objetivo:** dejar la base de datos en condiciones de ser analizada,
> y luego implementar en R: momentos estadísticos, función de
> probabilidad, densidad, CDF, momentos, distribuciones conjuntas,
> marginales y condicionales.

------------------------------------------------------------------------

# Preparación de los datos

Antes de calcular cualquier cosa hay que hacer un trabajo que ningún
apunte de econometría describe, pero del que depende todo lo demás:
**leer, entender y limpiar la base**. En esta primera sección lo
aprenderemos a hacer paso a paso. No es un trámite: las tres cuartas
partes del tiempo de una investigación con datos se van aquí, y los
errores que se cometen en esta etapa no los detecta después ningún test
de especificación.

## Crea tu proyecto de R

**Paso 1: Crear el proyecto.**

En RStudio:

> `File` → `New Project…` → `New Directory` → `New Project`

Elige un nombre (por ejemplo `Metodos_Cuantitativos`) y una ubicación.
RStudio creará la carpeta con un archivo `.Rproj` adentro y abrirá el
proyecto automáticamente.

**Paso 2: Poner los archivos adentro.** Copia a esa carpeta los dos
archivos que están en el github del curso:

`data_DEMRE_todos.csv` y este mismo `.Rmd`. Debería quedarte así:

```         
Metodos_Cuantitativos/
├── Metodos_Cuantitativos.Rproj             <- lo creó RStudio
├── data_DEMRE_seg.csv                      <- base de datos del curso
└── Ayudantia_01_Variables_Aleatorias.Rmd   <- este archivo
```

**Paso 3: Abrir el proyecto correctamente.** De aquí en adelante, abre
**siempre** el `.Rproj` (doble clic), nunca el `.Rmd` suelto. Ésa es
toda la gracia del proyecto: fija el directorio de trabajo en tu
carpeta, de modo que basta escribir `"data_DEMRE_seg.csv"` sin ninguna
ruta.

Verifiquemos que quedó bien. Ejecuta el bloque siguiente con el botón ▶
(o `Ctrl+Shift+Enter`):

```{r verificar-proyecto}
getwd()                                        # en que carpeta estoy
list.files(pattern = "\\.(csv|Rmd|Rproj)$")    # qué archivos están aquí
```

Si `list.files()` no muestra el `.csv` y el `.Rmd`, algo falta: o los
archivos no están en la carpeta del proyecto, o abriste el `.Rmd` sin
abrir el proyecto.

**Paso 4: Instalar los paquetes.** Sólo la primera vez: descomenta la
línea `install.packages()` y ejecútala. Después vuelve a comentarla,
para que no reinstale en cada ejecución.

```{r paquetes}
# Limpiar el entorno
rm(list = ls())

# Cargar paquetes
# install.packages(c("dplyr", "ggplot2", "knitr"))  # sólo la 1a vez
library(dplyr)
library(ggplot2)
library(knitr)
```

**Paso 5: Probar el `Knit`.** Presiona el botón **Knit** en la barra
superior del editor. Si el documento se compila y se abre en una
ventana, tu instalación está completa. Si falla, resuélvelo ahora: vas a
necesitar `Knit` para entregar todos los trabajos del curso.

## Lectura de la base

El DEMRE (Departamento de Evaluación, Medición y Registro Educacional)
administra el proceso de admisión a las universidades del Consejo de
Rectores. La base contiene, para cada postulante y año, su puntaje
ponderado de postulación, sus puntajes por prueba y un conjunto de
variables socioeconómicas declaradas.

```{r leer-datos}
ruta <- "data_DEMRE_seg.csv"

demre_raw <- read.csv(ruta, stringsAsFactors = FALSE)

```

**Primer paso al cargar una tabla de datos:** mirar su estructura.

Aproximadamente 267.000 observaciones y 26 variables.

```{r estructura}
str(demre_raw, give.attr = FALSE)
```

## Qué hay adentro: crear un diccionario de variables si no existe

| Variable | Contenido | Posibles valores |
|-----------------------|--------------------------|------------------------|
| `year` | Año del proceso de admisión | 2012–2018 |
| `mrun` | Identificador anonimizado de la persona | Números |
| `carrera`, `Career_ID` | Código de la carrera matrículada | 2.003 carreras distintas |
| `puntaje` | Puntaje ponderado de postulación | 150 a 850 (puede ser más en caso de bonificaciones) |
| `sexo` | Sexo del postulante | 1 = hombre, 2 = mujer |
| `uedu` | Preferencia / n° de postulación en la que efectuó la matrícula | 0–11 (ojo: cambia según el año) |
| `gped` | Grupo de dependencia del establecimiento | 0 = s/i; 1–2 = municipal; 3 = part. subvencionado; 4 = part. pagado; 5 = adm. delegada |
| `TipoColegio` | Dependencia agregada | 1 = municipal, 2 = part. subvencionado, 3 = part. pagado |
| `region`, `comuna` | Ubicación del establecimiento | Códigos oficiales; 0 = sin información |
| `edumama`, `edupapa` | Nivel educacional de la madre / padre | Categórico 0–13 |
| `edumama2`, `edupapa2` | Años de escolaridad de la madre / padre | 0 al 18 |
| `ingreso` | Tramo de ingreso del hogar | Categoría ordinal |
| `pj1`–`pj6` | Puntajes por prueba | NEM, Ranking, Lenguaje, Matemática, Historia, Ciencias; 0 = no rindió |
| `Knowledge_Area_ID`, `OECD_Area_ID`, `OECD_Subarea_ID`, `Generic_Career_ID` | Clasificaciones del área de la carrera | Categóricas |

**Sobre la estructura de la base.** Cada fila es un postulante en un
año. Dentro de un año no hay `mrun` repetidos, de modo que un año
cualquiera es un **corte transversal.** El archivo completo es un
***pooled cross-section*** (varios cortes transversales apilados). Como
`mrun` es estable entre años, quienes rindieron la prueba más de una vez
forman además un **panel**. Para no mezclar años, que pueden no ser
comparables entre ellos, en esta ayudantía trabajaremos con un corte
transversal.

## Primer diagnóstico

Ésta es la lección más importante de esta sesión. Calculemos,
ingenuamente, el promedio de la variable que nos interesa, en este caso
el puntaje ponderado:

```{r diagnostico-1}
summary(demre_raw$puntaje)
```

### El problema de escala del año 2017

Un puntaje promedio de 1**9.812** y un máximo de **94.790**, en una
escala que en principio va de 150 a 850... algo está mal. Descompongamos
por año:

```{r diagnostico-2}
demre_raw |>
  group_by(year) |>
  summarise(min = min(puntaje), 
            mediana = median(puntaje),
            media = mean(puntaje), 
            max = max(puntaje)) |>
  kable(digits = 1, caption = "Distribución de `puntaje` por año")
```

El año **2017** está en una escala 100 veces mayor. No es un error de
digitación aleatorio: es un cambio sistemático de formato del archivo
crudo. Se corrige dividiendo por 100.

```{r diagnostico-3}
# Verificación: ¿la escala de 2017/100 coincide con la de los demás años?
demre_raw |>
  mutate(puntaje_corr = ifelse(year == 2017, puntaje / 100, puntaje)) |>
  group_by(year) |>
  summarise(media = mean(puntaje_corr)) |>
  kable(digits = 2, caption = "Puntaje promedio tras corregir la escala de 2017")
```

Corregido, 2017 es consistente con los valores en la serie. **Si
hubiésemos estimado un modelo sin mirar, el resultado habría estado
dominado por 84.000 observaciones mal escaladas.**

### Códigos de valor perdido disfrazados de números

El segundo problema clásico: valores faltantes codificados como `0` u
otro valor (`99/999/9999`) en variables donde esos números podrían ser
valores legítimos.

Calculemos el porcentaje de puntajes igual a 0 para cada columna:

```{r missing-1}
sapply(demre_raw[, paste0("pj", 1:6)], function(x) 100*round(mean(x == 0), 4))
```

Un 46% de "ceros" en `pj5` no significa que la mitad del país sacó cero
en Historia: significa **no rindió esa prueba** (Historia y Ciencias son
electivas). Si dejáramos esos ceros, el promedio de `pj5` sería 314 en
vez de 582:

```{r missing-2}
c(con_ceros = mean(demre_raw$pj5),
  sin_ceros = mean(demre_raw$pj5[demre_raw$pj5 > 0]))
```

Lo mismo ocurre con `region == 0`, `comuna == 0`, `gped == 0` e
`ingreso == 0`. Un cero mal interpretado no genera un error en R: genera
un resultado equivocado que se ve razonable.

También hay que revisar que las clasificaciones en las variables
categóricas sean consistentes entre años si se va a trabajar con la base
de datos completa.

## La función de limpieza

Consolidamos todo el diagnóstico en una función para que podamos
reproducir el trabajo en el futuro. En el caso que después detectemos
otro problema agregamos la corrección en esta función.

```{r limpieza}
limpiar_demre <- function(d) {

  # (1) Escala del año 2017
  d$puntaje <- ifelse(d$year == 2017, d$puntaje / 100, d$puntaje)

  # (2) Ceros que en realidad son "no rindió" / "sin información"
  # Reemplazamos los valores 0 por NA
  for (v in paste0("pj", 1:6)) d[[v]][d[[v]] == 0] <- NA
  d$region[d$region == 0]   <- NA
  d$comuna[d$comuna == 0]   <- NA
  d$gped[d$gped == 0]       <- NA
  d$ingreso[d$ingreso == 0] <- NA

  # (3) Años de escolaridad de los padres: 0 es ambiguo (¿sin estudios o s/i?)
  # Como no sabemos vamos a crear nuevas columnas, para no perder el dato crudo
  d$edumama_anios <- ifelse(d$edumama2 == 0, NA, d$edumama2)
  d$edupapa_anios <- ifelse(d$edupapa2 == 0, NA, d$edupapa2)

  # (4) Etiquetas comprensibles (factores: variables categóricas). 
  # Conservamos las columnas originales
  d$sexo_f <- factor(d$sexo, levels = 1:2, labels = c("Hombre", "Mujer"))
  d$TipoColegio_f <- factor(d$TipoColegio, levels = 1:3,
                          labels = c("Municipal", "Part. subvencionado",
                                     "Part. pagado"))
  return(d)
}

demre <- limpiar_demre(demre_raw)

```

Guardamos la base datos limpia para ser usada en el futuro.

```{r guardar}
# guardar la base limpia para no repetir el trabajo cada vez
saveRDS(demre, "demre_limpio.rds")
# En una sesión posterior leemos los datos con:  
#demre <- readRDS("demre_limpio.rds")
```

Ahora elige un año para trabajar durante las ayudantías y guárdalo en un
archivo separado.

```{r guardar 1 yr}

# Corte transversal de trabajo para el resto de la ayudantía
d18 <- demre |> filter(year == 2018)
nrow(d18)

saveRDS(d18, "demre2018.rds")

```

------------------------------------------------------------------------

# Momentos poblacionales y muestrales

Se definen los momentos **poblacionales** media y varianza como:

$$\mu = E(X), \qquad \sigma^2 = E\big[(X-\mu)^2\big]$$

Pero las funciones `var()` y `sd()` de R devuelven los estimadores
**muestrales insesgados**, que dividen por $n-1$ y no por $n$. La
diferencia es irrelevante con $n = 100.000$, pero conceptualmente es la
distinción entre los momentos poblacionales y muestrales.

Definamos ambas versiones:

```{r momentos-poblacionales}
# Momentos POBLACIONALES (dividen por n)
var_p <- function(x) mean((x - mean(x))^2)  # Varianza
sd_p  <- function(x) sqrt(var_p(x))         # Desviación estándar   
cov_p <- function(x, y) mean((x - mean(x)) * (y - mean(y)))  # Co-varianza


```

Probemos la diferencia de la varianza con una muestra pequeña y la
población completa.

```{r prueba-momentos-poblacionales}

a <- sample(d18$puntaje,30)
c(var_muestral_R = var(a), var_poblacional = var_p(a),
  razon = var_p(a) / var(a), factor_teorico = (length(a) - 1) / length(a))


x <- d18$puntaje
c(var_muestral_R = var(x), var_poblacional = var_p(x),
  razon = var_p(x) / var(x), factor_teorico = (length(x) - 1) / length(x)) 
# Es el factor realmente 1?
((length(x) - 1) / length(x))==1

```

## Momentos centrados: varianza, asimetría y kurtosis

Se definen los momentos centrados **sin estandarizar**:

$$\text{Var}(X) = E\big[(X-\mu)^2\big], \qquad \text{mu3} = E\big[(X-\mu)^3\big], \qquad \text{mu4} 
= E\big[(X-\mu)^4\big]$$

```{r momentos-2}
momento_centrado <- function(x, k) mean((x - mean(x))^k)

c(m2_varianza  = momento_centrado(d18$puntaje, 2),
  mu3 = momento_centrado(d18$puntaje, 3),
  mu4  = momento_centrado(d18$puntaje, 4))
```

Los momentos 3 y 4 no son interpretables directamente porque dependen de
las unidades. Por eso en la práctica se reportan las versiones
**estandarizadas**, que son adimensionales:

$$\gamma_1 = \frac{E[(X-\mu)^3]}{\sigma^3}, \qquad \beta_2 = \frac{E[(X-\mu)^4]}{\sigma^4}$$

```{r momentos-3}
asimetria <- function(x) momento_centrado(x, 3) / sd_p(x)^3
kurtosis  <- function(x) momento_centrado(x, 4) / sd_p(x)^4

c(gamma1_asimetria = asimetria(d18$puntaje),
  beta2_kurtosis  = kurtosis(d18$puntaje),
  gamma2_exceso_kurtosis  = kurtosis(d18$puntaje) - 3)
```

Para la **asimetría** $\gamma_1$, una regla práctica común es:

- $|\gamma_1| < 0.5$: asimetría pequeña.
- $0.5 \leq |\gamma_1| < 1$: asimetría moderada.
- $|\gamma_1| \geq 1$: asimetría fuerte.

El signo indica la dirección: **positivo** = cola a la derecha;
**negativo** = cola a la izquierda.

Para el **exceso de kurtosis** $\beta_2$:

- cercano a $0$: similar a una normal en términos de colas.
- positivo: colas más pesadas que la normal.
- negativo: colas más livianas que la normal.

Aquí no hay umbrales universales tan claros como para la asimetría.

## Estimador insesgado

Un estimador es **insesgado** si el valor esperado de su distribución
muestral es igual al parámetro poblacional que busca estimar.

```{r estimador-insesgado}

# Media de toda la población
media_poblacional <- mean(d18$puntaje, na.rm = TRUE)

# Vector donde guardaremos las 1000 medias
medias <- numeric(2000)

# Repetimos el muestreo 1000 veces
for (i in 1:2000) {
  
  muestra <- sample(
    d18$puntaje,
    size = 100,
    replace = FALSE
  )
  
  medias[i] <- mean(muestra)
}

c(media_poblacional=media_poblacional, esperanza_promedios_muestras=mean(medias))

```

```{r plot-estimador-insesgado}
datos_medias <- data.frame(media = medias)

ggplot(datos_medias, aes(x = media)) +
  geom_histogram(bins = 30) +
  geom_vline(
    xintercept = media_poblacional,
    colour = "red",
    linewidth = 1
  ) +
  geom_vline(
    xintercept = mean(medias),
    colour = "blue",
    linewidth = 1,
    linetype = "dashed"
  ) +
  labs(
    title = "Distribución de 2000 medias muestrales",
    subtitle = "Muestras aleatorias de n = 100",
    x = "Media muestral",
    y = "Frecuencia"
  ) +
  theme_minimal()
```

------------------------------------------------------------------------

# Variables aleatorias: discretas y continuas

En R generalmente se usan distintos tipos de objeto según el tipo de
variable.

Las variables categóricas nominales suelen almacenarse como `factor`.
Las categóricas ordinales pueden almacenarse como factores ordenados.
Las variables cuantitativas, tanto discretas como continuas, se
almacenan normalmente como `numeric`. En algunos análisis las escalas
ordinales, como una escala Likert, también se codifican numéricamente,
aunque esto supone tratar las distancias entre categorías como
comparables.

| Tipo | Definición | Ejemplos en DEMRE | Tipo de objeto |
|------------------|-------------------|------------------|------------------|
| **Discreta** | Conjunto de realizaciones finito o numerable | `sexo`, `TipoColegio`, `ingreso` (tramo), `region` | Nominal: `factor` Ordinal: `factor` ordenado o `numeric` |
| **Continua** | Conjunto de realizaciones infinitamente divisible | `puntaje` , en la práctica `edumama_anios` | `numeric` |

```{r tipos}
# Discreta correctamente declarada
print("Variable: tipo de colegio")
class(d18$TipoColegio_f); levels(d18$TipoColegio_f)

# Continua
print("Variable: puntaje")
class(d18$puntaje); range(d18$puntaje)
```

Hay muchas variables que en la realidad son discretas pero que se
modelan como continuas, por ejemplo, la edad de una persona. Se requiere
evaluar caso a caso.

------------------------------------------------------------------------

# Distribuciones de probabilidad

## Caso discreto: la función de probabilidad $f(x) = \Pr(X = x)$

Con datos, la función de probabilidad se **estima** por las frecuencias
relativas:

La función `table` hace una tabla de frecuencia para cada categoría.

La función `prop.table` calcula la proporción por cada categoría. Esta
es la función de probabilidad empírica.

```{r pmf-tabla}
f_ingreso <- prop.table(table(d18$ingreso)) |> as.data.frame()

kable(f_ingreso,
      col.names = c("Tramo de ingreso (x)", "f(x) = Pr(X = x)"),
      digits = 4,
      caption = "Función de probabilidad empírica del tramo de ingreso")

```

```{r pmf-plot, fig.height=3.6}
f_ingreso |> setNames(c("tramo", "prob")) |> 
  ggplot(aes(x = tramo, y = prob)) + 
  geom_col(fill = "steelblue", width = 0.7) + 
  labs(title = "Función de probabilidad de ingreso", 
       subtitle = "Postulantes DEMRE 2018 · f(x) = Pr(X = x)", 
       x = "Tramo de ingreso del hogar (ordinal)", 
       y = "f(x)") + 
  theme_minimal(base_size = 11)
```

Verifiquemos los dos axiomas de probabilidad:

```{r pmf-2}
c(todas_entre_0_y_1 = all(f_ingreso$Freq >= 0 & f_ingreso$Freq <= 1),
  suman_uno         = sum(f_ingreso$Freq))
```

$0 \le \Pr(X=x) \le 1$ y $\sum_x f(x_i) = 1$. ✅

## Caso continuo: la función de densidad $f(x)$

La funcion `density` estima la función de densidad de probabilidad de
una variable.

```{r densidad, fig.height=4}
ggplot(d18, aes(x = puntaje)) +
  geom_histogram(aes(y = after_stat(density)), bins = 100,
                 fill = "grey85", colour = "white") +
  geom_density(colour = "firebrick", linewidth = 0.9) +
  labs(title = "Función de densidad del puntaje ponderado",
       subtitle = "Histograma en escala de densidad + estimador kernel · DEMRE 2018",
       x = "Puntaje ponderado", y = "f(x)") +
  theme_minimal(base_size = 11)
```

Las dos condiciones $f(x) \ge 0$ y $\int f(x)dx = 1$ se verifican
numéricamente sobre la densidad estimada:

```{r densidad-integra}
dens <- density(d18$puntaje)
c(no_negativa    = all(dens$y >= 0),
  integra_a_uno  = sum(dens$y) * mean(diff(dens$x)))   #Aproximación de la integral
```

La probabilidad empírica de un **intervalo**,
$\Pr(a \le X \le b) = \int_a^b f(x)dx$, o la probabilidad empírica de un
valor puntual se pueden calcular cómo la proporción de los datos en ese
rango o con ese valor:

```{r prob-intervalo}
a <- 600; b <- 700
c(prob_intervalo = mean(d18$puntaje >= a & d18$puntaje <= b),
  prob_puntual  = mean(d18$puntaje == 650))   # un valor puntual: casi cero
```

------------------------------------------------------------------------

# La función de distribución acumulada $F(x)$

$$F(x) = \Pr(X \le x)$$

La función de distribución acumulada empírica en R se construye con
`ecdf()` (*empirical cumulative distribution function*), el resultado es
una función que se puede evaluar para distintos valores de `x`. En el
siguiente ejemplo, aproximadamente el 86% de los puntajes son iguales o
inferiores a 700 puntos.

```{r ecdf-1}
F_puntaje <- ecdf(d18$puntaje)

data.frame(
  x      = c(400, 500, 600, 700, 800),
  F_de_x = F_puntaje(c(400, 500, 600, 700, 800))
) |> kable(digits = 4, caption = "F(x) = Pr(puntaje ≤ x), DEMRE 2018")
```

```{r ecdf-plot, fig.height=3.8}
ggplot(d18, aes(x = puntaje)) +
  stat_ecdf(geom = "step", colour = "steelblue", linewidth = 0.8) +
  geom_hline(yintercept = c(0, 1), linetype = "dashed", colour = "grey60") +
  labs(title = "Función de distribución acumulada del puntaje",
       subtitle = "F(x) = Pr(X ≤ x) · DEMRE 2018",
       x = "Puntaje ponderado", y = "F(x)") +
  theme_minimal(base_size = 11)
```

## Las cuatro propiedades de $F(x)$

El apunte exige: $0 \le F(x) \le 1$; monotonía creciente;
$F(+\infty)=1$; $F(-\infty)=0$. Verifiquémoslas:

```{r ecdf-props}
grid <- seq(300, 1000, by = 5)
Fg   <- F_puntaje(grid)

c(entre_0_y_1  = all(Fg >= 0 & Fg <= 1),
  no_decrece   = all(diff(Fg) >= 0),
  F_mas_inf    = F_puntaje(1e6),
  F_menos_inf  = F_puntaje(-1e6))
```

------------------------------------------------------------------------

# Trabajar con las distribuciones en R

## La familia `d` / `p` / `q` / `r`

R usa una convención sistemática para cualquier distribución. Para la
normal:

| Prefijo    | Función                      | Objeto matemático        |
|------------|------------------------------|--------------------------|
| `dnorm(x)` | **d**ensidad                 | $f(x)$                   |
| `pnorm(q)` | **p**robabilidad acumulada   | $F(q) = \Pr(X \le q)$    |
| `qnorm(p)` | **q**uantil (inversa de $F$) | $F^{-1}(p)$              |
| `rnorm(n)` | **r**andom (simulación)      | $n$ realizaciones de $X$ |

Lo mismo aplica a `pois`, `unif`, `chisq`, `t` y `f`.

Es importante conocer la distribución de los datos porque muchas
herramientas estadísticas se basan en ciertos supuestos sobre su
comportamiento. Uno de los supuestos más comunes es la **normalidad**,
aunque dependiendo del método puede referirse a la variable, a los
errores o a los residuos del modelo.

Cuando una variable presenta una distribución muy distinta de la normal,
existen transformaciones que pueden modificar su forma y, en algunos
casos, hacerla más similar a una distribución normal.

Veamos qué tan “normal” es la distribución de los puntajes:

```{r normalidad-plot, fig.height=4}
ggplot(d18, aes(x = puntaje)) +
  geom_density(aes(colour = "Densidad empírica"), linewidth = 0.9) +
  stat_function(fun = dnorm,
                args = list(mean = mean(d18$puntaje), sd = sd_p(d18$puntaje)),
                aes(colour = "Normal ajustada"), linewidth = 0.9, linetype = "dashed") +
  scale_colour_manual(values = c("Densidad empírica" = "firebrick",
                                 "Normal ajustada"   = "steelblue"), name = NULL) +
  labs(title = "¿Es normal el puntaje ponderado?",
       subtitle = "Densidad observada vs. normal con la misma media y desviación estándar",
       x = "Puntaje ponderado", y = "f(x)") +
  theme_minimal(base_size = 11) + theme(legend.position = "bottom")

```

## Estandarización de una distribución: $z = (x - \mu)/\sigma$

La nueva variable aleatoria $z$ tiene una distribución con media cero y
varianza unitaria.

```{r estandarizacion}
z <- (d18$puntaje - mean(d18$puntaje)) / sd_p(d18$puntaje)
c(media_z = mean(z), var_z = var_p(z))
```

Estandarizar **no** vuelve normal a una variable: sólo cambia su escala.
La forma de la distribución no se altera.

------------------------------------------------------------------------

# Distribuciones conjuntas y marginales

## La distribución conjunta

$$\Pr(X = x, Y = y) = f(x,y)$$

Tomemos $X$ = tipo de colegio e $Y$ = sexo:

```{r conjunta}
conjunta <- prop.table(table(TipoColegio_f = d18$TipoColegio_f, Sexo = d18$sexo_f))
kable(round(conjunta, 4),
      caption = "Distribución conjunta f(x, y), DEMRE 2018")

sum(conjunta)   # debe ser 1
```

## Las distribuciones marginales

En el caso en que se tienen distribuciones conjuntas, la distribución
marginal es la distribución de una variable para cualquier valor de la
otra variable. En la práctica, es la distribución de una variable, sin
condicionar por otra variable.

$$f_X(x) = \sum_y f(x,y)$$

En R, `margin.table()` o `addmargins()`:

```{r marginales}
f_x <- margin.table(conjunta, 1)   # marginal de Tipo Colegio (sumando sobre Sexo)
f_y <- margin.table(conjunta, 2)   # marginal de Sexo (sumando sobre Tipo Colegio)

addmargins(round(conjunta, 4)) |>
  kable(caption = "Conjunta con marginales en los bordes")


d_x <- prop.table(table(d18$TipoColegio_f))
d_y <- prop.table(table(d18$sexo_f))
comparacion_x <- data.frame(
  TipoColegio = names(f_x),
  Marginal = as.numeric(f_x),
  Directa = as.numeric(d_x)
)

comparacion_x |>
  kable(
    digits = 4,
    caption = "Distribución marginal vs. distribución directa de Tipo de Colegio"
  )

```

## ¿Son independientes dos variables?

> "Dos variables aleatorias son independientes si y sólo si
> $f(x,y) = f_X(x)\,f_Y(y)$."

La prueba es directa: comparar la conjunta observada con el producto de
las marginales.

```{r independencia}
producto_marginales <- outer(as.vector(f_x), as.vector(f_y))
dimnames(producto_marginales) <- dimnames(conjunta)

kable(round(conjunta - producto_marginales, 5),
      caption = "f(x,y) − f_X(x)·f_Y(y): si fueran independientes, todo sería 0")
```

Las diferencias no son cero, pero son pequeñas. ¿Son *estadísticamente*
distintas de cero? El test $\chi^2$ de independencia nos sirve para
evaluar

$$ H_0:\ \text{Tipo de colegio y sexo son independientes}$$

frente a:

$$ H_1:\ \text{Tipo de colegio y sexo están asociados}$$

```{r chisq-test}
test <- chisq.test(table(d18$TipoColegio_f, d18$sexo_f))
test
```

Con 101.758 observaciones, rechazamos la independencia. **Pero atención
a la interpretación:** con $n$ muy grande, casi *cualquier* desviación
resulta significativa. Para medir la intensidad de la asociación entre
dos variables categóricas se usa la ***V de Cramer***. Los valores van
de 0 a 1, donde 0 significa que no hay asociación y 1 que la asociación
es perfecta.

$$ V = \sqrt{\frac{\chi^2}{n \cdot \min(r-1,\;c-1)}} $$

```{r cramer}
V_cramer <- sqrt(as.numeric(test$statistic) /
                   (sum(test$observed) * (min(dim(test$observed)) - 1)))
c(V_de_Cramer = V_cramer)
```

Un $V$ de Cramér de `0.0328` es una asociación muy débil.
**Significancia estadística ≠ relevancia sustantiva. Ojo con esto** para
quien hace política pública y trabaja con grandes bases de datos.

### Ejercicio: ¿el ingreso y el tipo de colegio son independientes?

```{r no-independientes}
conj2 <- prop.table(table(TipoColegio = d18$TipoColegio_f,
                          Ingreso_alto =ifelse(d18$ingreso >= 8, "Alto", "Bajo")))
kable(round(addmargins(conj2), 4),
      caption = "Tipo de colegio × hogar de ingreso alto")

mx <- margin.table(conj2, 1); my <- margin.table(conj2, 2)
kable(round(conj2 - outer(as.vector(mx), as.vector(my)), 4),
      caption = "Desviación respecto de la independencia: ahora es grande")

test <- chisq.test(table(TipoColegio = d18$TipoColegio_f,
                         Ingreso_alto =ifelse(d18$ingreso >= 8, "Alto", "Bajo")))
test

V_cramer <- sqrt(as.numeric(test$statistic) /
                   (sum(test$observed) * (min(dim(test$observed)) - 1)))
c(V_de_Cramer = V_cramer)
```

------------------------------------------------------------------------

# Distribuciones condicionales y la media condicional

La distribución condicional describe cómo se distribuye una variable $Y$
cuando conocemos el valor que toma otra variable $X$.

$$f(y \mid x) = \frac{f(x,y)}{f_X(x)}$$

Cuando $X$ e $Y$ **no son independientes**, la distribución de $Y$ puede
cambiar dependiendo del valor de $X$.

En el ejemplo anterior, la distribución de las personas según el **tipo
de colegio** es diferente dependiendo del **nivel de ingreso**.

## La media condicional

$$E(y \mid x) = \sum_y y\, f(y \mid x)$$

La media condicional es la media de la distribución de una variable,
**condicionada al valor de otra variable**.

Calculemos $E(\text{puntaje} \mid \text{ingreso})$ (sin ningún modelo
aún), promediando dentro de cada grupo:

```{r media-condicional}
media_cond <- d18 |>
  filter(!is.na(ingreso)) |>
  group_by(ingreso) |>
  summarise(n = n(),
            E_puntaje  = mean(puntaje),
            sd_puntaje = sd(puntaje),
            .groups = "drop")

kable(media_cond, digits = 1,
      caption = "E(puntaje | ingreso): la media condicional, calculada directamente")
```

```{r media-condicional-plot, fig.height=4.2}
ggplot(media_cond, aes(x = ingreso, y = E_puntaje)) +
  geom_line(colour = "grey60", linewidth = 0.6) +
  geom_point(aes(size = n), colour = "steelblue", alpha = 0.85) +
  scale_x_continuous(breaks = 1:10) +
  labs(title = "La función de media condicional E(puntaje | ingreso)",
       subtitle = "DEMRE 2018",
       x = "Tramo de ingreso del hogar", 
       y = "E(puntaje | ingreso)", 
       size = "N") +
  theme_minimal(base_size = 11)
```

Observa la forma en **U asimétrica**: el puntaje baja levemente entre
los tramos 1 y 5, y luego sube con fuerza. Una recta ajustaría mal esta
relación. Ése es un problema de **error de especificación de la forma
funcional**.

## La distribución condicional completa

La media condicional resume, pero falta información. La distribución
condicional completa muestra que la **dispersión** también cambia con
$x$:

```{r dist-condicional, fig.height=4.2}
d18 |>
  filter(!is.na(ingreso), ingreso %in% c(1, 4, 7, 10)) |>
  mutate(tramo = factor(ingreso, labels = paste("Tramo", c(1, 4, 7, 10)))) |>
  ggplot(aes(x = puntaje, colour = tramo)) +
  geom_density(linewidth = 0.9) +
  labs(title = "Distribuciones condicionales f(puntaje | ingreso)",
       subtitle = "No sólo se mueve la media: también cambian la dispersión y la forma",
       x = "Puntaje ponderado", y = "f(puntaje | ingreso)", colour = NULL) +
  theme_minimal(base_size = 11) + theme(legend.position = "bottom")
```

------------------------------------------------------------------------

# Ejercicios

## Ejercicio 1: Función de probabilidad y CDF

a.  Construye la función de probabilidad de `TipoColegio` y verifica los
    dos axiomas.
b.  Construye la CDF de `pj3` y `pj4` y ponlas en un mismo gráfico.

## Ejercicio 2: Momentos y propiedades

Calcula media, mediana, varianza poblacional, asimetría y kurtosis
estandarizadas para `pj4` (Matemática) y compara con `pj3` (Lenguaje).
¿Cuál se aleja más de la normalidad?

## Ejercicio 3: Distribuciones conjunta, marginal y condicional

Construye la distribución conjunta de `TipoColegio_f` (X) y una versión
discretizada del puntaje (Y): `alto = puntaje >= 700`.

a.  Reporta la conjunta, las dos marginales y
    $f(\text{alto} \mid \text{TipoColegio})$.
b.  ¿Cuál es la probabilidad de superar 700 puntos condicional en venir
    de colegio municipal? ¿Y de particular pagado?.
c.  Verifica que las probabilidades condicionales suman 1 dentro de cada
    categoría de dependencia.

## Ejercicio 4: Media condicional y forma funcional

Calcula la media del puntaje condicional a los años de escolaridad de la
madre $E(\text{puntaje} \mid \text{edumama\_anios})$ para un año y
grafícalo.
